【裁判字號】    98,重訴緝,9
【裁判日期】    990129
【裁判案由】    殺人等
【裁判全文】
臺灣高雄地方法院刑事判決             98年度重訴緝字第9號
公  訴  人  臺灣高雄地方法院檢察署檢察官
被      告  丁○○
指定辯護人  本院公設辯護人  陳信凱
上列被告因殺人等案件，經檢察官提起公訴（91年度偵字第4343
號、第5212號、第9301號），本院判決如下：
    主  文
丁○○共同犯剝奪他人行動自由罪，處有期徒刑壹年。
    事  實
一、丁○○與已判決確定之戊○○、丙○○、王朋忠均係蔡加同
    所屬之「小弟」。因蔡加同、戊○○與庚○○、林明清、甲○○等人於民國91年2 月7 日凌晨2 時許，在高雄縣梓官鄉
    ○○路75巷23號振中塑膠有限公司（下稱振中公司）內，因
    蔡加同與庚○○賭博發生糾紛，經在場之甲○○勸解後，蔡
    加同對甲○○表示「我之前因為組織犯罪條例被關，就是因
    為林明清檢舉，我早就要找機會報復」等語，然因甲○○協
    調下，蔡加同及戊○○2 人乃先行離去。惟蔡加同仍餘怒未
    消，遂打電話給丁○○告知其與庚○○發生糾紛之事，丁○○至蔡加同位在高雄縣梓官鄉○○路136 號住處後，亦以電
    話邀約丙○○及王朋忠至蔡加同住處，然在丙○○、王朋忠
    到達蔡加同住處前，丁○○即向蔡加同表示要去找庚○○協
    調衝突之事，遂搭乘戊○○駕駛蔡加同所有YK-8009 號紅色
    休旅車前往振中公司，由丁○○徵得庚○○同意上車後，即
    帶領庚○○欲前往高雄縣梓官鄉○○路136 號蔡加同住處解
    釋爭執原因。在場者黃進來見事有蹊蹺，遂以電話立即將此
    情告知甲○○，甲○○唯恐庚○○有何不測，便馳赴振中公
    司，經黃進來告知戊○○等人剛離去，即尾隨戊○○等一行
    人所駕駛之休旅車後，再分別以電話通知蔡加同及戊○○，
    經戊○○將庚○○載返至振中公司下車後，改由甲○○載送
    庚○○至高雄縣梓官鄉○○村○○○路「阿丁檳榔攤」內，
    而戊○○、丁○○則一路尾隨甲○○所駕駛之自用小客車至
    「阿丁檳榔攤」處。丁○○與甲○○、庚○○等人進入屋內
    泡茶等候蔡加同，戊○○則在外面等候。
二、蔡加同獲悉戊○○、丁○○及甲○○、庚○○等一行人在「
    阿丁檳榔攤」處，即攜帶具有殺傷力美製九○口徑大型手槍
    1 支（槍枝管制編號：0000000000號）、子彈及義大利九二
    制式手槍1 支（槍枝管制編號：0000000000號）前往「阿丁
    檳榔攤」。丙○○、王朋忠至蔡加同住處時，因見無人在家
    ，經丁○○電話聯絡後，亦共同前往「阿丁檳榔攤」。蔡加
    同於91年2 月7 日凌晨4 時許到達後，戊○○、王朋忠、丙○○等人亦隨同入內，蔡加同即質問庚○○「林明清為何未
    在場？」，庚○○即回稱：「我知道你是針對林明清，是我
    叫他先回去的，你有什麼事情就針對我來」，蔡加同亦質問
    ：「那你負責得起嗎？」，庚○○答稱：「我也不想回去了
    」，蔡加同則答：「好! 」後，隨即取出預藏在身上之上開
    美製九○口徑大型手槍朝庚○○毆打，丁○○與戊○○、王
    朋忠、丙○○等人見狀後，亦加入毆打庚○○之行列（傷害
    部分未據告訴），蔡加同又基於妨害庚○○自由之犯意，令
    戊○○、王朋忠、丙○○、丁○○等4 人將庚○○拖出去，
    丁○○即與戊○○、王朋忠、丙○○等基於與蔡加同共同妨
    害庚○○自由之犯意聯絡，欲將庚○○拖出去，但因庚○○
    奮力抵抗，雙手抓緊「阿丁檳榔攤」前門框，蔡加同為壓制
    其抵抗以便將之帶離剝奪其行動自由，乃又單獨起意，持上
    開大型手槍朝庚○○頭部毆擊，同時手槍走火，子彈由上朝
    下射穿「阿丁檳榔攤」門旁之鐵皮屋浪板處。嗣丁○○、戊○○、王朋忠、丙○○等人見庚○○倔強不就範，復將庚○○推入「阿丁檳榔攤」內，蔡加同見庚○○如此強悍難馴，
    益加憤怒，逸脫與丁○○、戊○○、王朋忠、丙○○等人之
    意思聯絡範圍，而獨自基於殺人之故意，持美制九○口徑大
    型手槍抵住庚○○腹部擊發1 槍，庚○○應聲倒地。蔡加同
    見庚○○已無力抵抗，即喝令丁○○等人將庚○○拖出去，
    庚○○奄奄一息地對在場人表示：「我的命到今天了」，即
    被丁○○等人帶離「阿丁檳榔攤」，以此暴力方式剝奪庚○○之行動自由。嗣因庚○○被戊○○、丙○○共同抬至距高
    雄市○○區○○路與德惠路口100 公尺處路旁後逕行離去，
    由清晨經過之方素春發覺報警後，將庚○○送醫急救，惟庚○○仍因遭蔡加同槍擊腹部之傷勢導致腹腔內大量出血，而
    於91年2 月7 日凌晨5 時50分許，送抵高雄市楠梓區健仁醫
    院前即已死亡，經警循線查獲上情（蔡加同非法持有槍、彈
    及殺人部分，王朋忠、戊○○、丙○○非法持有槍、彈及妨
    害自由部分，戊○○、丙○○遺棄部分，均已另案判決罪刑
    確定）。
三、案經庚○○之兄己○○訴由高雄市政府警察局楠梓分局報請
    臺灣高雄地方法院檢察署檢察官偵查起訴。
    理  由
壹、程序方面（證據能力之判斷）：
一、按被告以外之人（包括證人、鑑定人、告訴人、被害人及共
    同被告等）於審判外之陳述雖不符刑事訴訟法第159 條之1
    至之4 等4 條之規定，而經當事人於審判程序同意作為證據
    ，法院審酌該言詞陳述或書面陳述作成時之情況，認為適當
    者，亦得為證據；當事人、代理人或辯護人於法院調查證據
    時，知有刑事訴訟法第159 條第1 項不得為證據之情形，而
    未於言詞辯論終結前聲明異議者，視為有前項之同意，同法
    第159 條之5 定有明文。
  (二)查證人戊○○、王朋忠、甲○○、蔡南照、陳明煌、黃仲榮
    、秘密證人A1、A2、A3、A4、A5、A6於警詢時之陳述，固均
    係被告以外之人於審判外之言詞陳述，但被告及辯護人於言
    詞辯論終結前就上開言詞陳述之證據能力亦未聲明異議，本
    院審酌並無其他證據可認上開言詞陳述不具任意性，亦無有
    故為不利被告之情形，且上開言詞陳述均係查獲後即時所為
    ，是其虛偽性及錯誤性較無可能，是依該上開言詞陳述作成
    時之情況，認為適當，依刑事訴訟法第159 條之5 第2項 規
    定，自得為證據。
二、證人即共同被告蔡加同、丙○○、戊○○於另案偵訊、審判
    中陳述之證據能力
  (一)按刑事訴訟法第158 條之3 規定：「證人、鑑定人依法應具
    結而未具結者，其證言或鑑定意見，不得作為證據。」所謂
    「依法應具結而未具結者」，係指檢察官或法官依刑事訴訟
    法第175 條之規定，以證人身分傳喚被告以外之人（證人、
    告發人、告訴人、被害人、共犯或共同被告）到庭作證，或
    雖非以證人身分傳喚到庭，而於訊問調查過程中，轉換為證
    人身分為調查時，此時其供述之身分為證人，則檢察官、法
    官自應依本法第186 條有關具結之規定，命證人供前或供後
    具結，其陳述始符合第158 條之3 之規定，而有證據能力。
    若檢察官或法官非以證人身分傳喚而以共犯、共同被告身分
    傳喚到庭為訊問時，其身分既非證人，即與「依法應具結」
    之要件不合，縱未命其具結，純屬檢察官或法官調查證據職
    權之適法行使，當無違法可言。證人蔡加同、丙○○、戊○○於本院91年度重訴字第40號偵訊、審判時所為陳述，雖未
    經具結，然渠等係以被告身分所為，證人丙○○亦經本院行
    交互詰問程序，依刑事訴訟法第159 條之1 第1 項、第2 項
    之規定，渠等於該案偵訊、審判中所為陳述，得為證據。
貳、實體方面：
一、有罪部分（妨害自由部分）：
  (一)訊據被告丁○○固不否認於91年2月7日凌晨，有與戊○○一
    同駕駛蔡加同之紅色休旅車前往振中公司，將被害人庚○○
    載離振中公司，後來庚○○改搭甲○○之車輛前往「阿丁檳
    榔攤」，伊與戊○○亦開車隨後前往「阿丁檳榔攤」，伊有
    與庚○○、甲○○進入屋內等候蔡加同，蔡加同帶槍進入「
    阿丁檳榔攤」後，有聽到蔡加同叫伊把庚○○帶到檳榔攤外
    面等情，惟矢口否認有何剝奪他人行動自由犯行，辯稱：伊
    未與其他人共同將庚○○拉到外面，是蔡加同跟其他2、3名
    年輕人拉庚○○，伊是要把他們分開，現場之人都是以手打
    庚○○，伊聽到槍聲後，才知道蔡加同開槍，後來伊獨自駕
    駛蔡加同之弟的車輛離開，因當天伊朋友出殯，伊是治喪主
    任委員，很早就要開始忙，故伊未協同蔡加同將庚○○送醫
    云云。
  (二)經查：
  1.已判決確定之共同被告蔡加同、戊○○與被害人庚○○及林
    明清、甲○○等人於91年2 月7 日凌晨2 時許，在高雄縣梓
    官鄉○○路75巷23號振中公司賭博，因被告蔡加同與庚○○
    間發生之賭博糾紛而引致口角，挑起蔡加同先前與庚○○、
    林明清間之恩怨之過程，業據證人甲○○於警詢時證稱：蔡
    加同與庚○○為了金錢上之糾紛發生衝突，挑起林明清與蔡
    加同以前的一些恩怨，戊○○即勒住庚○○脖子毆打其臉部
    ，伊告訴蔡加同不要再發生爭執，有事情就算了，大家回去
    吧，蔡加同對伊表示：「我之前因為組織犯罪條例被關，就
    是因為林明清檢舉，我早就要找機會報復」，蔡加同就叫戊○○開車過來先行離去等語（見警一卷第27-1頁），核與證
    人即振中公司負責人蘇先拱於警詢時證稱：91年2 月7 日凌
    晨1 、2 時許，伊與林明清、庚○○、甲○○、「阿來仔」
    等人在伊工廠內喝酒聊天，後來蔡加同率2 名小弟進來，言
    談中蔡加同與林明清、庚○○發生口角，蔡加同帶來的一名
    小弟就勒住庚○○脖子，甲○○見狀就上前勸開，叫蔡加同
    先行離去，蔡加同對林明清說：「要怎麼樣都可以，你們去
    叫人」，之後蔡加同就帶著2 名小弟離開等語（見警卷第12
    3 至124 頁），及證人即共同被告戊○○於檢察官偵查中陳
    述：伊見庚○○在工廠內與蔡加同發生口角，即把庚○○拉
    出來，問他要如何處理，甲○○叫伊讓庚○○先走，所以伊
    先離開等語（見4343號偵卷第43頁）大致相符，堪以認定。
  2.被告於接獲共同被告蔡加同電話後，前往蔡加同住處，並與
    共同被告戊○○一同駕駛蔡加同所有YK-8009 號紅色休旅車
    前往振中公司載走被害人庚○○，甲○○得知後，恐生事端
    ，聯繫戊○○與蔡加同後，被告與戊○○將被害人載回振忠
    公司，被害人改搭乘甲○○等人之車輛至「阿丁檳榔攤」，
    被告與戊○○駕車跟隨在後一同至「阿丁檳榔攤」，共同被
    告丙○○、王朋忠經被告通知亦共同前往「阿丁檳榔攤」等
    情，業據被告於本院供稱：91年2 月7 日是蔡加同通知伊去
    他住處，他說他跟庚○○發生爭執，伊有通知丙○○過去，
    丙○○晚到，伊向蔡加同說要找庚○○講一下，遂與戊○○
    駕駛蔡加同之紅色休旅車前往振中公司，伊向庚○○說「你
    跟我去，沒事。」，後來庚○○改搭甲○○的車子前往「阿
    丁檳榔攤」，伊與戊○○跟在後面一起到現場，伊與庚○○
    、甲○○在檳榔攤中坐約1 、20分鐘後，蔡加同就來了，還
    有王朋忠他們等語（見本院重訴緝字卷第131 至135 頁），
    核與證人即共同被告戊○○於警詢及本院91年度重訴字第40
    號案件（下稱本院另案）審理時證稱：91年2 月7 日凌晨2
    時許，在振忠公司，伊與綽號「加祥仔」蔡加同和庚○○發
    生口角後，蔡加同與伊先返回蔡加同位於梓官鄉○○路136
    號住處，蔡加同隨即打電話叫綽號「矮仔」丁○○到他家，
    告訴丁○○與庚○○發生口角之事，丁○○就打電話叫綽號
    「裕仔」丙○○到蔡加同住處等語（見警卷第20至21頁、本
    院91年度重訴字第40號卷(一)第68、196 頁），及證人丙○○
    於警詢及本院證稱：丁○○於91年2 月7 日凌晨2 時許打電
    話叫伊至蔡加同家，當時伊與王朋忠在高雄市○○路喝酒，
    之後王朋忠載伊回梓官，伊先去騎車，再到蔡加同住宅，王
    朋忠隨後開車到達，當時蔡加同家中無人，王朋忠就載伊到
    「阿丁檳榔攤」等語（見警三卷第3 頁、本院重訴緝字卷第
    106 頁），證人即共同被告王朋忠於本院另案供稱：伊與丙○○在高雄市接到丁○○的電話叫伊等去蔡加同家見面，去
    時沒人在家，伊在附近等，丁○○打電話叫伊等去阿丁檳榔
    攤，伊即開車載丙○○去等語（見本院重訴卷(一)第192 至19
    3 頁），及證人甲○○於警詢證稱：在振忠公司解散後，伊
    就到高雄縣梓官鄉○○村○○○路阿丁檳榔攤內泡茶，又過
    了10幾分鐘「阿來仔」打電話(0000000000)給伊說：「蔡加
    同他們又回來要把庚○○帶走，你趕快過來。」然後伊打電
    話給蔡加同的行動電話(0000000000)給他說：「又沒有什麼
    事情，為什麼還要帶走庚○○，有事明天再說。」蔡加同說
    ：「不然你過來蚵仔寮( 高雄縣梓官鄉○○路136 號) 一趟
    。」伊就馬上趕到蘇先拱的工廠，要蔡加同的小弟不要帶走
    庚○○，當伊到工廠時，「阿來仔」說庚○○已經被帶走了
    ，就是前面那輛紅色休旅車，伊趕緊隨後追去，在車上伊打
    電話給戊○○叫他們停車將庚○○放下車，戊○○說蔡加同
    說要到梓官，後來在梓官鄉大舍甲加油站調頭，折返工廠，
    伊叫庚○○來坐伊車，伊就將庚○○載到阿丁檳榔攤，戊○○等人另開車跟在伊後面一起到阿丁檳榔攤，到了阿丁檳榔
    攤伊等（伊車上還有照仔、阿榮，另一位是阿榮的朋友）就
    到裡面泡茶等蔡加同過來，「阿來仔」也一起跟著進來，紅
    色休旅車上的人，只有「矮子」（即被告）到裡面，其他的
    人( 詳細人數不清楚) 在外面等語（見警卷第75至76頁、警
    一卷第27-1至28頁），大致相符，堪以認定。
  3.證人戊○○固於警詢及本院另案證述其係駕駛蔡加同所有之
    YK-8009 號紅色休旅車，載丁○○及丙○○到振中公司找庚○○，甲○○欲調解，叫伊等到「阿丁檳榔攤」，甲○○載
    庚○○，伊開車載被告、丙○○跟在後面云云（見警卷第21
    頁、警一卷第12至13頁、本院重訴字卷(一)第196 頁），惟證
    人蘇先拱於警詢時證稱：蔡加同離開伊工廠後約20至30分鐘
    ，蔡加同所屬之小弟丁○○及另一名我不太認識之男子開一
    輛紅色休旅車回到我工廠，被告丁○○請被害人庚○○前往
    蔡加同處，庚○○回稱欲以電話與蔡加同聯絡，但丁○○表
    示毋需打電話，跟著走不會有事後，庚○○就一起坐上該部
    紅色休旅車離去等語（見警卷第124 頁），證述被告與另1
    人開紅色休旅車至振中公司，亦與證人即共同被告蔡加同於
    本院另案供稱：回到伊住處時，丁○○表示要去找庚○○協
    調，伊說好，丁○○就和戊○○一起去等語（見本院重訴卷
    (一)第188 至189 頁）相符，應認係被告與戊○○共同駕車至
    振中公司及「阿丁檳榔攤」，丙○○、王朋忠係在蔡加同住
    處附近接獲被告電話後，直接至「阿丁檳榔攤」。
  4.被告與蔡加同、戊○○、丙○○、王朋忠共同在「阿丁檳榔
    攤」剝奪被害人蔡加同行動自由之事實，業據被告於本院供
    述伊於「阿丁檳榔攤」確有妨害自由等語（見本院重訴緝卷
    第52頁），核與證人甲○○於警詢時陳稱：到「阿丁檳榔攤
    」伊等就到裡面泡茶等蔡加同，過了約10分鐘蔡加同與身邊
    小弟約4 、5 人一起進來，蔡加同先問林明清為何未到「阿
    丁檳榔攤」，庚○○即對蔡加同說：「我知道你是針對林明
    清，是我先叫他回去的，你有什麼事就針對我來」，蔡加同
    就對庚○○說：「那你負責得起嗎？」，庚○○就說：「我
    也不想回去了」，蔡加同說：「好! 」後，馬上跳起來雙手
    從胸前打開，右手拿著美製九○口徑大型手槍朝庚○○頭部
    敲打，旁邊我不認識之小弟同一時間拔出一把銀色手槍，並
    且拉滑套上膛，大家就一起圍過來打庚○○，蔡加同命令他
    的小弟說：「帶出去! 」，在門口時庚○○雙手抓著門邊，
    不願被帶出去，此時伊突然間聽到1 聲槍聲後，庚○○被拉
    起來推回房間中間處，伊聽到第2 聲槍響，便看見庚○○抱
    著肚子，蔡加同又命令他的小弟將庚○○拖出去，庚○○被
    拖出去時，口中說：「我的命到今天了」等語（見警一卷第
    28至29頁），於本院證稱：當天丁○○與庚○○有拉扯等語
    （見本院重訴緝卷第58頁），證人黃仲榮於警詢時證稱：當
    伊等到達阿丁檳榔攤後，綽號「矮子」丁○○先與伊等進去
    ，其他3 人在外面等，不一會兒蔡加同就開另1 部車過來，
    蔡加同到達後其他外面3 人就一起跟蔡加同進去，進去後蔡
    加同坐下，其他手下丁○○及另三名就站立在蔡加同後面，
    蔡加同就問庚○○：明清人呢？( 指林明清) ？庚○○告訴
    蔡加同：明清先走了；蔡加同說：今天先放你回去。庚○○
    說：有事情找我就好了；蔡加同向庚○○說：你負責的起嗎
    ？今天不要讓你回去了。庚○○說：我今天來就不想回去了
    。蔡加同就說：好。並叫手下抓出去，當時蔡加同及手下就
    當場打庚○○，並要將庚○○拉出去（伊當時有聽到一聲槍
    響），伊就趴下去，庚○○又反抗不要跟蔡加同他們走，後
    來伊又聽到1 聲槍響庚○○就倒下去了，蔡加同等人硬將庚○○拖出去用車子載走了等語（見警卷第107 至108 頁），
    證人陳明煌於警詢時證稱：當時阿丁檳榔攤內有甲○○、蔡
    南照、魏武榮、「阿來仔」、黃仲榮及我和綽號「矮仔」丁○○在屋內，過一會兒「加祥仔」蔡加同就走進阿丁檳榔攤
    ，後面跟著「凸仔」戊○○、「裕仔」丙○○、「忠仔」王
    朋忠等小弟一起走進屋內；蔡加同走進屋內之同時，丁○○
    就站起來讓出椅子給蔡加同坐，丁○○、戊○○、丙○○、
    王朋忠等人分別站在蔡加同身後，蔡加同就問庚○○說：明
    清仔呢？庚○○就回說：我知道你（蔡加同）是針對明清仔
    的，我已經叫他（明清仔）先回去，有事情找我。蔡加同說
    ：你（庚○○）負責的了嗎？今天我讓你回去。庚○○又回
    說：我今天既然來了就不想回去了，蔡加同聽到這句話就起
    身拿出預藏之槍械，抓起庚○○就用槍枝往庚○○頭上敲打
    ，同時蔡加同身後之小弟也一起毆打庚○○，蔡加同就叫小
    弟將庚○○帶走，庚○○被拉到檳榔攤鐵皮屋門邊時就聽到
    第1 聲槍聲，同一時間蔡加同和他手下又將庚○○推回屋內
    ，又開了第2 槍，子彈從我跟黃仲榮頭上飛過，當時庚○○
    就中槍倒在地板，蔡加同就叫小弟將庚○○載走，載去哪裡
    伊就不知道了等語（見警卷第93至95頁）相符，亦堪認定。
    被告於本院辯稱伊是要把他們分開，伊不可能打庚○○云云
    ，應屬卸責之詞，不足採信。
  5.綜上所述，被告所辯不足採信，其與蔡加同、戊○○、丙○○、王朋忠共同剝奪被害人行動自由犯行，事證明確，洵堪
    認定。
  (三)查被告行為後，94年2 月2 日公布修正之刑法部分條文，業
    於95年7 月1 日施行，修正後即現行刑法第2 條第1 項規定
    ：「行為後法律有變更者，適用行為時之法律，但行為後之
    法律有利於行為人者，適用最有利於行為人之法律。」上開
    規定係規範行為後法律變更所生新舊法律比較適用之準據法
    ，本身尚無比較新舊法之問題，應一律適用裁判時即修正後
    刑法第2 條規定以決定適用之刑罰法律，合先敘明。而有關
    新舊法之比較，應就罪刑有關之共犯、連續犯、牽連犯加重
    等暨其他法定加減原因（如身分加減）與加減例等一切情形
    ，綜其全部罪刑之結果而為比較（最高法院95年度第8 次刑
    事庭會議決議參照）。經查：
  1.刑法第28條共犯修正施行前規定：「2 人以上共同實施犯罪
    之行為者，皆為正犯」，修正施行後規定：「2 人以上共同
    實行犯罪之行為者，皆為正犯」，修法後將完全未參與犯罪
    行為之實行之陰謀共同正犯及預備共同正犯刪除，自屬法律
    有變更。被告所涉剝奪他人行動自由犯行無論依新舊法，均
    成立共同正犯，是修正後之法律，並未有利於被告，自應適
    用行為時之法律即修正前刑法第28條論處。
  2.修正前刑法第302 條剝奪他人行動自由罪之法定刑為5 年以
    下有期徒刑、拘役或銀元3 百元以下罰金。本件被告犯罪時
    之刑法就罰金刑之規定，依修正前刑法第33條第5 款規定，
    罰金刑應處銀元1 元以上，並應依修正前罰金罰鍰提高標準
    條例第1 條規定，就其原定數額得提高為2 倍至10倍，但法
    律已依一定比率規定罰金或罰鍰之數額或倍數者，依其規定
    。惟修正後刑法第33條第5 款則規定：「罰金：新臺幣1千
    元以上，以百元計算之」，而95年6 月14日修正公布之刑法
    施行法第1 條之1 第2 項規定：「94年1 月7 日刑法修正時
    ，刑法分則編未修正之條文定有罰金者，自94年1 月7日 刑
    法修正施行後，就其所定數額提高為30倍，但72年6 月26日
    至94年1 月7 日新增或修正之條文，就其所定數額提高為3
    倍」，經比較修正前後之罰金刑輕重，該罰金刑之最低刑度
    於修法後已有加重，故以95年7 月1 日修正公布施行前之規
    定較有利於被告，應依刑法第2 條第1 項前段規定，適用行
    為時之法律，亦即適用修正前之刑法規定科刑。
  3.綜上，依法律變更比較適用所應遵守之「罪刑綜合比較原則
    」及「擇用整體性原則」，本件經綜合比較新、舊法之適用
    結果，適用修正後刑法並未較有利於被告，依現行刑法第2
    條第1 項前段之規定，自應整體適用修正前刑法之有關規定
    。
  (四)核被告所為，係犯修正前刑法第302 條第1 項之剝奪他人行
    動自由罪。被告與戊○○、王朋忠、丙○○及蔡加同間，就
    上開妨害自由犯行，有犯意聯絡及行為分擔，為共同正犯。
    又被告與共同被告蔡加同、戊○○、王朋忠、丙○○於押走
    被害人庚○○之前，曾共同毆打庚○○，致庚○○右額、右
    眉上方、上唇內緣、左面頰、右鎖骨、左手臂、右手掌、右
    手肘、右上肢、左額部等處亦均受有擦傷、裂傷或皮下瘀血
    等傷害，雖有臺灣高雄地方法院檢察署91年相字第235 號鑑
    定驗斷書在卷為憑（見91年相字第235 號相驗卷第12至14頁
    ），然傷害罪為告訴乃論之罪，而告訴乃論之罪，告訴人之
    告訴，須指明所告訴之犯罪事實及表示希望訴追之意思，始
    足當之（最高法院87年台上字第2379號判決參照）。本件被
    害人庚○○之兄己○○於91年2 月7 日警詢時雖表示「我希
    望警方能早日偵破此案將兇手繩之於法。」（見警一卷第20
    頁），然當時其係因被害人被槍殺死亡被發現後，至警局製
    作筆錄，惟其並未指明要告歹徒傷害之犯罪事實，尚難謂傷
    害部分已有合法之告訴，附此敘明。爰審酌被告僅因細故，
    即與同案被告蔡加同、戊○○、王朋忠等人共同以暴力毆打
    並控制被害人庚○○之行動自由，對社會危害至深，犯罪後
    飾詞圖卸，未見反省等一切情狀，量處如主文所示之刑。又
    被告之犯罪時間雖在中華民國九十六年罪犯減刑條例所定96
    年4 月24日減刑基準日之前，惟被告前經合法傳拘均未到庭
    ，經本院於94年1 月6 日發布通緝，98年9 月2 日為警緝獲
    ，有查捕逃犯作業查詢報表及金門縣警察局通緝（協尋）案
    件移送書各1 紙在卷為憑（見本院重訴緝字卷第8 、15頁）
    ，被告既於該條例施行前經發布通緝，又非於96年12月31日
    前自動歸案接受審判，依上開減刑條例之規定，被告所犯本
    案之罪，即不得邀減刑之寬典，附此敘明。
二、不另為無罪諭知部分（非法持有手槍部分）：
  (一)公訴意旨另略以：共同被告蔡加同與被害人庚○○、林明清
    等人於91年2 月7 日凌晨2 時許，在高雄縣梓官鄉○○路75
    巷23號之振中塑膠有限公司內（起訴書誤載為「振忠」塑膠
    有限公司，下稱振中公司），因打麻將賭博時發生衝突，經
    在場之甲○○勸解後，蔡加同怒稱：我之前因組織犯罪條例
    之事被關，就是林明清檢舉的云云，隨即離去。蔡加同離去
    後怒氣未消，即打電話給被告丁○○命其約同共同被告丙○○及戊○○3 人共乘蔡加同使用之紅色休旅車前往振中公司
    ，因林明清已離去，被告即要求庚○○上車，庚○○並未反
    對而上車，甲○○得知此事，恐生事端，有意調解，乃打電
    話約蔡加同在高雄縣梓官鄉○○○路之阿丁檳榔攤（無門牌
    地址，高雄縣梓官鄉○○段147 地號土地）見面，欲化解糾
    紛。蔡加同答應之後，甲○○即開車追上被告之車，被害人
    庚○○改搭甲○○之車，2 車同往阿丁檳榔攤，蔡加同遂攜
    帶美國INTRATEC廠製造之9mm 口徑輕機槍1 支，另約集共同
    被告王朋忠於同日凌晨3 時許依約到場，被告則攜帶蔡加同
    所有義大利貝瑞塔廠製造之9mm 口徑九二制式半自動手槍1
    支，蔡加同等5 人共同進入該檳榔攤之鐵皮屋內。於庚○○
    持上開輕機槍槍殺庚○○後，被告隨後將其持有之上開手槍
    交給丙○○，丙○○將該槍放在車上，蔡加同等人即分別駕
    車離去。經警方循線於91年3 月8 日凌晨3 時30分許，在蔡
    加同女友劉慧敏承租之高雄市○○區○○路825 之1 號12樓
    房屋查獲蔡加同，並扣得義大利九二制式手槍1 支（槍枝管
    制編號：0000000000號）、美製九０口徑大型手槍1 支（槍
    枝管制編號：0000000000號），及9mm 制式子彈共64顆（其
    中6 顆於鑑驗實測時擊發滅失）等物。因認被告此部分涉犯
    槍砲彈藥刀械管制條例第7 條第4 項非法持有手槍罪嫌云云
    。
  (二)按犯罪事實應依證據認定之，無證據不得認定犯罪事實，刑
    事訴訟法第154 條第1 項定有明文。而在訴訟上用以證明事
    實之證據，須於通常一般之人均不致於有所懷疑，而得確信
    其為真實之程度者，始得據以為有罪之認定；倘其證明尚未
    達到此一程度，而有合理之懷疑存在，致使無從為有罪之確
    信時，即應為無罪之判決（最高法院76年度台上字第4986號
    判例意旨參照）。又按事實審法院對於證據之取捨，依法雖
    有自由判斷之權，然積極證據不足證明犯罪事實時，被告之
    抗辯或反證縱屬虛偽，仍不能以此資為積極證據應予採信之
    理由（最高法院30年上字482 號判例意旨參照）。
  (三)公訴人認被告涉犯非法持有槍枝犯行，無非係以證人即共同
    被告丙○○於警詢及偵查中供述：伊在「阿丁檳榔攤」鐵皮
    屋外，聽到槍聲後，才進入屋內，被告丁○○拿出1 把手槍
    ，到屋外叫伊拿著云云，為其主要論據。
  (四)訊據被告固坦承有叫共同被告丙○○把槍拿出檳榔攤之情事
    ，惟堅決否認有何非法持有槍枝犯行，辯稱：伊在蔡加同住
    處時，他未提到要帶槍去找庚○○，伊未帶手槍去「阿丁檳
    榔攤」，亦未幫蔡加同保管槍枝，伊有看到蔡加同開槍，丙○○有把槍拿出去，但不是伊交給丙○○等語。
  (五)經查：
  1.警方於91年3 月8 日凌晨3 時30分許，在共同被告蔡加同藏
    匿之其女友劉慧敏所承租高雄市○○區○○路825 之1 號12
    樓，查獲之槍枝2 支，及子彈共64顆（其中6 顆於鑑驗實測
    時擊發滅失）等物，經警逕送內政部警政署刑事警察局鑑驗
    結果，認係義大利九二制式手槍1 支（義大利BERETTA 廠製
    MODEL92FS 型口徑9mm 制式半自動手槍，槍枝管制編號：00
    00000000號）、美製九０口徑大型手槍1 支（美國INTRATEC
    廠製TEC-DE9 型口徑9mm 制式大型手槍，槍枝管制編號：00
    00000000號），槍枝性能良好，均可裝填9mm 子彈，具殺傷
    力；64顆子彈（其中6 顆於鑑驗實測時擊發滅失），認均係
    口徑9mm 制式子彈，均具殺傷力等情，有內政部警政署刑事
    警察局91年3 月8 日刑鑑字第0910048519號函述槍枝鑑驗情
    形在卷為憑（見5212號偵卷第92至94頁），固堪認定。
  2.惟上開槍枝2 支，係由共同被告蔡加同於91年2 月7 日凌晨
    3 時許帶至「阿丁檳榔攤」乙節，業據證人即共同被告蔡加
    同於本院91年度重訴字第40號案件（下稱本院另案）審理時
    供稱：91年2 月7 日凌晨2 時許，伊與戊○○去賭博，死者
    （即庚○○）因為輸錢就把錢甩到伊面前，之後就起衝突，
    甲○○來勸開後，戊○○就開車載伊回到梓官鄉○○路136
    號住處，在車上戊○○打電話給丁○○，說明賭博發生口角
    之過程，伊到家時，丁○○已經在伊家門口，丁○○表示要
    去找庚○○協調，伊說好，丁○○就和戊○○一起去，伊自
    己1 人在家，甲○○在3 、40分鐘後打手機給伊說請伊到「
    阿丁檳榔攤」與庚○○協調衝突的事，於是伊獨自前往，伊
    因擔心對伊不利，所以才前往貨櫃拿了2 支槍帶在身上，然
    後開伊弟之車過去；九二手槍原先是伊帶去的，伊不知道丙○○有無拿等語（見本院重訴字卷(一)第189 頁、卷(二)第5 頁
    ）在卷。參以證人即共同被告丙○○於本院另案及本院審理
    時均證稱：伊於91年2 月7 日凌晨3 時許在「阿丁檳榔攤」
    ，只有看到蔡加同拿槍出來，另外1 把92手槍是伊拿的；那
    把槍是伊從蔡加同身上拿的；因為當時他們在裡面爭吵，丁○○叫伊把槍拿出去鐵皮屋外面，伊沒有看到丁○○手上有
    拿槍等語（見本院重訴字卷(二)第97頁、本院重訴緝字卷第99
    至100 頁），則被告辯稱伊未於91年2 月7 日當天持上開九
    二手槍至「阿丁檳榔攤」等語，非全然無據。
  3.又證人即共同被告戊○○固於警詢時證稱：伊駕駛蔡加同之
    紅色休旅車載丁○○、「善裕」（即丙○○）到工廠後（指
    振中公司），丁○○就叫庚○○上車，當時伊有看見丁○○
    手放在腰際，伊感覺他好像有帶槍云云（見警一卷第12頁）
    ，惟並未說明被告持有之槍枝種類、形式為何，且證人戊○○於本院另案審理時供稱：伊沒有看到丁○○拿槍出來，但
    因為2 月份很冷，他手有伸到裡面等語（見本院重訴字卷(一)
    第69頁），可見證人戊○○並無親眼目睹被告持有手槍之情
    形，其警詢時所為上開陳述，純屬臆測之詞，亦不能證明被
    告於91年2 月7 日凌晨有攜帶上開九二手槍至「阿丁檳榔攤
    」之情事。
  4.再者，證人即共同被告蔡加同於本院另案審理時固曾供稱：
    槍響後丁○○從伊身上拿走1 把短槍，輕機槍一直在伊身上
    云云（見本院重訴字卷(二)第98頁），證人即共同被告丙○○
    於警詢、偵查及本院另案審理時，亦曾供稱：是丁○○拿手
    槍給伊，叫伊拿到屋外云云（見警三卷第3 頁、9301號偵卷
    第39頁、本院重訴字卷(一)第193 頁）。惟證人甲○○於警詢
    時證述持槍之人為蔡加同拿1 把小型衝鋒槍，旁邊的小弟（
    伊不認識）同時間拔出1 把銀色的手槍等語（見警一卷第28
    頁），秘密證人代號A4於警詢及本院另案審理時證稱：蔡加
    同進入阿丁檳榔攤，後面跟著被告丙○○、丁○○、戊○○
    等人，蔡加同持輕機槍，丙○○持有1 支銀色手槍（經指認
    相片是當時現場持有之槍支沒錯）等語（見警二卷第81頁、
    本院重訴卷(一)第197 頁、卷(二)第87頁），與證人戊○○於警
    詢及本院另案陳稱：伊聽到槍聲後看到蔡加同手裡拿著大支
    手槍，丙○○手拿1 把白色手槍等語（見警二卷地28頁、本
    院重訴卷(一)第68頁），均未提及有見到被告持手槍之情事，
    且證人丙○○於本院另案審理時，亦改供述其係自蔡加同身
    上拿槍，衡情當時被告因通緝逃匿在外，證人丙○○應無受
    到被告在場壓力而迴護被告之理，且案發當時情況混亂，證
    人蔡加同能否明確判斷係丙○○或被告自其身上拿走手槍，
    亦有疑問，尚難僅以證人蔡加同、丙○○上開供述，遽為不
    利於被告之認定。
  (六)從而，公訴意旨此部分尚屬不能證明。惟此部分與前開論罪
    科刑部分，公訴意旨認為有修正前刑法牽連犯之裁判上一罪
    關係，爰不另為無罪之諭知。
據上論斷，應依刑事訴訟法第299 條第1 項前段，刑法第2 條第
1 項，修正前刑法第28條、刑法第302 條，廢止前罰金罰鍰提高
標準條例第1 條，判決如主文。
本案經檢察官乙○○到庭執行職務。
中    華    民    國    99    年    1     月    29    日
                  刑事第六庭  審判長法  官  李璧君
                                    法  官  曾仁勇
                                    法  官  曾鈴
以上正本證明與原本無異。
如不服本判決應於收受送達後10日內向本院提出上訴書狀，並應
敘述具體理由；如未敘述上訴理由者，應於上訴期間屆滿後20日
內向本院補提理由書（均須按他造當事人之人數附繕本）「切勿
逕送上級法院」。
中    華    民    國    99    年    2     月    1     日
                                    書記官  李月君
附錄本判決論罪科刑法條：
中華民國刑法第302條（剝奪他人行動自由罪）
私行拘禁或以其他非法方法，剝奪人之行動自由者，處 5 年以
下有期徒刑、拘役或 3 百元以下罰金。
因而致人於死者，處無期徒刑或 7 年以上有期徒刑，致重傷者
，處 3 年以上 10 年以下有期徒刑。
第 1 項之未遂犯罰之。

司法院資訊處製作；財團法人民間司法改革基金會備份。
